臺灣臺南地方法院民事判決　　　　　　 100年度簡上字第24號
上　訴　人　林孟聰
被上訴人　　黃榮棋
上列當事人間請求確認本票債權不存在事件，上訴人不服本院臺
南簡易庭民國99年12月9日所為第一審判決（99年度南簡字第736
號）提起上訴，經本院於民國100年6月8日言詞辯論終結，判決
如下：
    主  文
上訴駁回。
第二審訴訟費用由上訴人負擔。
    事實及理由
一、按確認法律關係之訴，非原告有即受確認判決之法律上利益
    者，不得提起之，民事訴訟法第247條第1項前段定有明文。
    又按所謂即受確認判決之法律上利益，係指法律關係之存在
    與否不明確，原告主觀上認為其在法律上之地位有不安之狀
    態存在，且此種不安之狀態，能以確認判決將之除去者而言
    （最高法院52年台上字第1240號判例參照）。經查，被上訴
    人主張上訴人持有如附表所示之本票（下稱系爭本票）債權
    不存在等語，為上訴人所否認，上訴人就系爭本票對被上訴
    人之票據債權存在與否已不明確；而上訴人已執系爭本票向
    本院聲請裁定強制執行，並經本院以99年度司票字第1063號
    裁定准予強制執行在案，業經本院依職權調取本院99年度司
    票字第1063號聲請事件卷宗核閱無訛，上訴人即得隨時據以
    對被上訴人聲請強制執行，顯徵此項法律關係之不明確，致
    被上訴人在私法上之地位有受侵害之危險。因之，被上訴人
    對上訴人提起本件確認之訴，欲藉確認判決以除去其危險，
    堪認有即受確認判決之法律上利益，先予敘明。
二、被上訴人之陳述除與原判決記載相同，茲引用外，另補陳：
(一)上訴人所持有之系爭本票，是被上訴人黃榮棋交付予上訴人
    ，惟被上訴人僅借得新臺幣（下同）8萬元，並不是上訴人
    所稱的30萬元，而被上訴人亦已清償150,000元，上訴人提
    起本件上訴為無理由。
(二)並聲明：1.上訴駁回。2.第一、二審訴訟費用由上訴人負擔
    。
三、上訴人之陳述除與原判決記載相同，茲引用外，另補陳：
(一)上訴人於99年5月25日借貸30萬元予被上訴人，被上訴人交
    付系爭本票，上訴人確有交付30萬元予被上訴人。借給被上
    訴人的30萬元，其中10萬元向朋友李國慶借的，其中6、7萬
    元是上訴人姐姐從3、4月一直有匯錢給上訴人，其他的是之
    前在台中市○○路的電動玩具店即神采飛揚裡上訴人有贏大
    約10幾萬元，上訴人一直有帶在身上，另外還有跟一位叫小
    高的借5萬元。
(二)並聲明:1.原判決不利於上訴人部分廢棄。2.上開廢棄部分
    ，被上訴人第一審之訴駁回。3.第一、二審訴訟費用由被上
    訴人負擔。
四、本院依民事訴訟法第271條之1規定準用第270條之1規定，整
    理並協議兩造簡化爭點結果，兩造不爭執事項及爭執要點如
    下：
(一)兩造不爭執事項：
  1.上訴人持有發票名義人為被上訴人黃榮棋及訴外人黃武縣之
    系爭本票2紙：(1)發票日99年5月25日、票據號碼768681、票
    面金額150,000元；(2)發票日99年5月25日、票據號碼768682
    、票面金額150,000元。上訴人前執系爭2紙本票向本院聲請
    本票裁定強制執行，經本院以98年度司執票字第1063號裁定
    得為強制執行。
  2.被上訴人黃榮棋及訴外人黃武縣於原審起訴請求確認上訴人
    所執系爭2紙本票之票據債權不存在，經本院台南簡易庭以
    99年度南簡字第736號判決：「(1)確認被告（即上訴人）所
    持有形式上為原告共同簽發，如附表所示本票，對於黃武縣
    之票據債權不存在；超過新台幣捌萬元部分，對於原告黃榮
    棋（即被上訴人）之票據債權不存在。(2)原告其餘之訴駁回
    。(3)訴訟費用由被告負擔百分之七十三，餘由原告黃榮棋負
    擔。」上訴人對上開判決其與黃榮棋部分不服，提起上訴。
  3.被上訴人黃榮棋不爭執曾向上訴人借款8萬元。(但被上訴人
    主張已清償8萬元)。
(二)兩造爭執要點：
    上訴人所執系爭2紙本票超過8萬元部分，對被上訴人黃榮棋
    之票據債權是否存在？
五、本院得心證之理由:
    被上訴人黃榮棋主張其僅向上訴人借款8萬元，並非借款30
    萬元等語，惟為上訴人所否認，並以前揭情詞置辯，是兩造
    爭執之要點在於：被上訴人訴請確認上訴人所持有系爭本票
    超過8萬元部分，對於被上訴人之票據債權不存在，是否有
    理由（按：上訴人所執系爭本票在8萬元範圍內，對本件被
    上訴人黃榮棋之票據債權存在，業經本院99年南簡字第736
    號民事判決確認，因被上訴人黃榮棋對此部分未提起上訴而
    確定）？茲說明本院得心證之理由如下：
  1.按票據固為無因證券，票據債務人不得以自己與發票人或執
    票人前手間所存在之抗辯事由，對抗執票人。然發票人非不
    得以自己與執票人間所存之抗辯事由對抗執票人，此觀票據
    法第13條本文之反面解釋自明。又如發票人一旦提出其基礎
    原因關係不存在之對人抗辯，執票人自應就該基礎原因關係
    存在之積極事實，負舉證責任（最高法院81年度臺上字第
    879號及87年度臺上字第1601號判決意旨參照）。又按稱消
    費借貸者，謂當事人一方移轉金錢或其他代替物之所有權於
    他方，而約定他方以種類、品質、數量相同之物返還之契約
    ，民法第474條第1項定有明文，是借貸關係之成立除借貸之
    合意外，尚須借貸物之交付。
  2.查上訴人抗辯被上訴人因向其借貸金錢而交付系爭本票之事
    實，為被上訴人所不爭執，自堪信為真實。又被上訴人主張
    其交付系爭本票予上訴人時，僅借得8萬元，並非借到30萬
    元等語，惟為上訴人所否認，辯稱：其已交付借貸款項30萬
    元予被上訴云云；則依上開說明，除被上訴人不爭執之8萬
    元（此8萬元部分上訴人之票據債權存在，業經原審判決確
    定）以外，自應由上訴人就其抗辯有交付其餘22萬元借款予
    被上訴人、就其餘22萬元之借貸關係已成立之原因關係存在
    一事負舉證責任。上訴人雖舉系爭本票為證，並聲請證人「
    周重明」到庭作證，惟查系爭本票尚無法證明上訴人有交付
    借款予被上訴人之事實；而經本院依上訴人所陳報證人地址
    通知證人「周重明」到庭，經寄存送達於該址所屬之派出所
    ，惟證人並未到庭。而上訴人於原審聲請調查證人時稱其不
    知該證人姓名、證人沒有綽號、沒有電話、上訴人與證人都
    是在電玩店碰到等語（見原審99年11月16日言詞辯論筆錄）
    ，可見上訴人不知該證人之姓名，亦不知該證人之連絡方式
    ，只是在電玩店碰到而已；惟於本院審理時，上訴人改稱該
    證人姓名為「周重明」，與上訴人是國中同學，二人一直有
    電話連絡云云（見本院100年6月8日言詞辯論筆錄），已與
    上訴人於原審所稱不知證人名字、沒有電話云云顯不相同，
    本院認縱有該證人「周重明」存在，其可信度亦值懷疑，無
    再通知到庭作證之必要。是上訴人除系爭本票外，未能提出
    交付其餘22萬元借款予被上訴人之證明，所辯自不足採。
  3.依上開證據調查結果，上訴人未能舉證證明其有交付其餘22
    萬元借款予被上訴人，是被上訴人主張其未收受系爭其餘22
    萬元借款，當屬可採。
六、綜上所述，被上訴人簽發系爭本票持向上訴人借款，惟僅收
    到8萬元，並未收到其餘22萬元，是就該其餘22萬元之借貸
    關係不成立，則系爭本票就超過8萬元部分之原因關係並不
    存在，被上訴人自得以此事由對抗上訴人，其請求確認上訴
    人持有其簽發之系爭本票就超過8萬元部分對被上訴人之票
    據債權不存在，為有理由，應予准許。原審就此部分，為上
    訴人敗訴之判決，並無不合。上訴意旨指摘原判決不當，求
    予廢棄改判，為無理由，應予駁回。
七、本件事證已臻明確，兩造其餘主張及陳述，核與本判決所得
    之心證及結果不生影響，毋庸逐一論述，附此敘明。
八、據上論結，本件上訴為無理由，依民事訴訟法第436條之1第
    3項、第449條第1項、第78條，判決如主文。
中    華    民    國   100    年    6     月    22    日
                  民事第二庭    審判長法  官  李杭倫
                                      法  官  田玉芬
                                      法  官  翁金緞
正本係照原本作成。
本件不得上訴。
中    華    民    國   100    年    6     月    22    日
                                書記官  彭建山
附表：
┌──┬──────┬──────┬─────┬─────┐
│編號│票載發票日  │票載到期日  │票據號碼  │ 票面金額 │
│    │（民國）    │            │          │（新臺幣）│
├──┼──────┼──────┼─────┼─────┤
│ 1  │99年5 月25日│未載到期日  │768681    │ 150,000元│
├──┼──────┼──────┼─────┼─────┤
│ 2  │同上        │同上        │768682    │ 150,000元│
└──┴──────┴──────┴─────┴─────┘